臺灣彰化地方法院民事判決　九十一年度訴字第三八○號
　　原　　　告　甲○○
　　被　　　告　鍾素英
右當事人間請求確認本票債權不存在等事件，本院判決如左：
    主      文
確認被告所持有如附表所示之本票債權對原告不存在。
被告應將坐落彰化縣溪州鄉○○段一三二一地號、面積壹柒貳肆平方公尺土地，於民
國八十六年十一月四日以彰化縣北斗地政事務所收件字號北登字第一一四一三號所為
擔保本金最高限額新臺幣參佰萬元之抵押權設定登記予以塗銷。
訴訟費用由被告負擔。
    事      實
甲、原告方面：
一、聲明：
    如主文所示。
二、陳述：
  (一)原告與被告素不相識，猶不曾簽發如附表所示之本票（下稱系爭本票）向被告貸
    款，亦未曾以所有坐落彰化縣溪州鄉○○段一三二一地號土地設定抵押權（下稱
    系爭抵押權）為擔保向被告貸款，惟原告頃竟分別接獲被告以原告借款屆期未償
    為由，向鈞院聲請核發之本票准許強制執行裁定及准許拍賣抵押物裁定，可見上
    開本票及抵押權登記均屬偽造，依法對原告均不生效力，爰依非訟事件法第一百
    零一條第二項之規定提起確認系爭本票債權不存在，並請求塗銷系爭抵押權登記
    。
  (二)本件經鈞院調查結果，證人即原告之媳楊涼勳已自承於民國八十六年十一月間，
    為向被告之姐即訴外人鍾素月借款，因而盜取原告之印章、身分證及原告前於同
    年五月十日為領取土地徵收補償費所申請多餘之印鑑證明等資料，再轉交鍾素月
    據以辦理以被告為抵押權人之系爭抵押權設定登記，至於系爭本票則係楊涼勳於
    九十年十一月十五日應鍾素月之要求而偽造原告之簽名及印文所開立者，由此足
    證系爭本票及抵押權設定登記均屬偽造至明。
  (三)原告所有坐落彰化縣溪州鄉○○段五五九之一地號土地確於八十六年四月八日經
    徵收為高速鐵路工程用地，原告為領取上開徵收補償費而於同年五月十日申請印
    鑑證明二份，此經溪州鄉戶政事務所以彰州戶字第０九一０００一一二００號函
    敘明屬實，足證原告申請上開印鑑證明之用途與系爭抵押權之設定無關，因系爭
    抵押權係於八十六年十一月間設定，原告斷無於半年前即為設定系爭抵押權而預
    行申請印鑑證明之理。另再由被告於九十一年六月二十七日提出所謂借款本票五
    紙之內容可知，該等本票乃楊涼勳於八十七年間向鍾素月借款所開立者，其發票
    人僅有楊涼勳一人，可見原告與系爭借款無關，且自始即為被告所明知，否則被
    告豈有不要求將原告同列為發票債務人，反將原告之印章蓋在發票中上方之理。
  (四)系爭本票及抵押權設定均係偽造，依法對原告不生效力，原告為維護權益，自得
    請求確認系爭本票債權不存在，又被告無法律上原因受有系爭抵押權登記之利益
    ，致妨害原告所有權之圓滿行使，則原告本於所有權及不當得利之法律關係，並
    得請求被告塗銷系爭抵押權之設定登記。
  (五)對被告抗辯之陳述：
　1.系爭抵押權係於八十六年十一月間辦理設定登記，而被告所謂原告曾委由楊涼勳
    代向臺灣土地銀行辦理抵押貸款手續則係於八十九年九月十五日始完成抵押權登
    記，可見系爭抵押權登記時，原告向臺灣土地銀行貸款之事實尚未發生，則被告
    何能因此信以為楊涼勳有代理權存在。
　2.證人林世銘雖證稱：「楊涼勳在七、八年前到我家聊天時，曾經跟我們講過甲○
    ○把領高鐵、辦貸款這些事情委託給楊涼勳處理」，另證人蔡秀娥雖稱：「楊涼
    勳在借錢之前就曾經告訴我，他們的錢都是他在處理，所以我才會借錢給他。他
    們家的人或甲○○並沒有這樣跟我講過」云云，縱然屬實，惟亦均屬楊涼勳個人
    之說詞，顯然與原告由自己之行為表示以代理權授與他人者無關，自不足為主張
    原告應負授權人責任之依據，何況上開證述已經楊涼勳否認，益證被告此項主張
    要無可採。
三、證據：提出本院九十一年度票字第九四六號民事裁定影本一紙、九十一年拍字第
    一九一號民事裁定影本一紙、九十一年度票字第一九００號民事裁定影本一紙、
    土地登記謄本三紙為證，並聲請查詢彰化縣溪州鄉農會、臺灣土地銀行員林分行
    於八十六年間之土地抵押擔保放款利率。
乙、被告方面：
一、聲明：
　　原告之訴駁回。
二、陳述：
  (一)訴外人楊涼勳與原告同住二十餘年，而系爭本票上原告印章與系爭抵押權設定使
    用之印章完全相同，是訴外人楊涼勳係受原告授權而簽發系爭本票及為抵押權設
    定。
  (二)依民法第一百六十九條、最高法院七十九年度台上字第三八０及八十年度台上字
    第一０五八號判決要旨。本件應構成表見代理，原告應負授權人之責任，因此原
    告請求並無根據，應予駁回。構成表見代理之證據及理由如下：
　1.證人楊涼勳於年輕時嫁入原告家中，直到九十一年因債務問題才搬離，其間二十
    餘年未曾搬出，而原告本人不識字，因此原告將印鑑章、印鑑證明及房地之所有
    權狀等一般人不可能隨便取得之重要物件交予證人楊涼勳，由楊涼勳對外與他人
    為各種法律行為，此部分事實可由鈞院調取之抵押權設定申請書獲得證明。而證
    人林世銘及蔡秀娥均到庭供稱證人楊涼勳與他人金錢往來時，曾對外表示原告之
    財產金錢由其代理處理等，亦可證明上述事實。
　2.雖證人楊涼勳證述系爭本票上原告之印文乃其盜用，但由被告庭呈其餘本票上甲
    ○○印文得證，證人楊涼勳平時即已在使用原告之印鑑章，且鈞院訊問其何以有
    上開印文時，證人楊涼勳前後交代不清又互相矛盾。因此證人楊涼勳所作證言，
    不可採信。
　3.證人楊涼勳在鈞院未傳訊前即已對外表示其願擔起一切責任，故鈞院後數次訊問
    時，證人楊涼勳均如其言，刻意迴護原告，其證言即存有重大瑕疵，不可採信。
    況且從經驗法則推斷，證人楊涼勳為一家庭主婦，其本身從未有任何工作收入，
    其名下亦無財產，其得以對外進行長久又大筆金錢往來，無非係其對外表示，乃
    憑藉原告有之甚多不動產及原告之授權，是證人楊涼勳迴護原告之證詞，益可證
    明係謊言。
  (三)借款係由被告及其姊妹鍾素月共同借給原告，但大部分是由被告出資。
三、證據：提出土地登記謄本影本四紙、本票影本五紙為證，並聲請訊問證人林世銘
    、楊涼勳、蔡秀娥，及調取原告全戶之戶籍謄本、彰化縣溪州鄉○○段一０四地
    號土地以收件字號八十八年北登字第二六五號抵押權設定登記申請資料、彰化縣
    溪州鄉○○段五五九之二、五五九、一一０四地號土地以八十九北登資字第八六
    一八０號抵押權設定登記申請資料。
丙、本院依職權調取彰化縣溪州鄉○○段一三二一地號土地以收件字號北登字第一一
    四一三號抵押權設定登記申請資料、原告於八十五、八十六年間申請印鑑證明資
    料。
    理      由
一、原告起訴主張：原告不曾簽發如附表所示之本票向被告貸款，亦未曾以所有坐落
    彰化縣溪州鄉○○段一三二一地號土地設定抵押權為擔保向被告貸款，惟原告竟
    分別接獲被告以原告借款屆期未償為由，向本院聲請核發之本票准許強制執行裁
    定及准許拍賣抵押物裁定，可見上開本票及抵押權登記均屬偽造，依法對原告均
    不生效力，爰依非訟事件法第一百零一條第二項之規定提起確認系爭本票債權不
    存在，並本於所有權及不當得利之法律關係，請求塗銷系爭抵押權登記等語，被
    告則以：系爭本票及抵押權設定，係原告授權訴外人楊涼勳處理；且縱認訴外人
    楊涼勳之行為，未經原告授權，原告亦構成表見代理，應負授權人之責任等語置
    辯。
二、本件原告主張：伊並未簽發系爭本票，亦未為系爭抵押權設定行為等語，被告固
    不否認系爭本票簽發行為與系爭抵押權設定行為，係由訴外人楊涼勳持原告印章
    所為之事實，惟辯稱：上開行為均經原告授權訴外人楊涼勳所為，且縱使訴外人
    楊涼勳未經原告授權，原告亦構成表見代理等語。是以本件應審究者即為原告有
    無授與訴外人楊涼勳為上開行為之代理權，以及原告有無構成表見代理之行為，
    而應負授權人之責任。茲分述如下：
  (一)原告有無授與訴外人楊涼勳代理權？按當事人主張有利於己之事實者，就其事實
    有舉證之責任，民事訴訟法第二百七十七條前段定有明文。又第三人主張當事人
    本人以法律行為授與代理人代理權者，對於本人授權之積極事實，應負舉證責任
    。本件原告主張伊並未授權予訴外人楊涼勳簽發系爭本票，及為系爭抵押權設定
    行為等語，而證人楊涼勳於本院九十一年五月二十三日及同年六月二十七日準備
    程序期日亦到庭證稱：甲○○的名字是伊寫上去的，寫本票的事，甲○○並沒有
    同意；甲○○不知情等語。被告雖辯稱：訴外人楊涼勳證言不實，楊涼勳與原告
    同住二十餘年，本票上原告印章與抵押權設定之印章完全相同，訴外人楊涼勳係
    受原告授權而簽發系爭本票及為抵押權設定等語，惟被告既未能提出其他證據證
    明楊涼勳證言有何不實之處，且關於原告有授與楊涼勳代理權此項有利於己之積
    極事實，復未能舉證以實其說，自不能僅以楊涼勳與原告同住二十餘年即推定原
    告有授與楊涼勳為上開法律行為之代理權，是以被告抗辯原告有授與楊涼勳代理
    權等語，自難採信。
  (二)原告有無構成表見代理之行為？按由自己之行為表示代理權授與他人，或知他人
    表示為其代理人而不為反對之表示者，對於第三人應負授權人之責任。但第三人
    明知其無代理權或可得而知者，不在此限。民法第一百六十九條定有明文。本件
    被告抗辯原告構成表見代理之行為，係以原告將印鑑章、印鑑證明及房地之所有
    權狀等一般人不可能隨便取得之重要物件交予證人楊涼勳，由楊涼勳對外與他人
    為各種法律行為等語為由，並以彰化縣溪州鄉○○段一０四地號土地以收件字號
    八十八年北登字第二六五號與彰化縣溪州鄉○○段五五九之二、五五九、一一０
    四地號土地以八十九北登資字第八六一八０號抵押權設定登記申請資料，以及證
    人林世銘與蔡秀娥之證言為證。經查：1.系爭抵押權設定契約書係於八十六年十
    一月四日簽訂，並於同日向彰化縣北斗地政事務所辦理登記，而原告所有彰化縣
    溪州鄉○○段一０四地號土地與同鄉○○段五五九之二、五五九、一一０四地號
    土地之抵押權設定行為則分別於八十八年一月十三日與八十九年九月十四日辦理
    登記，被告與楊涼勳為系爭抵押權設定行為時，上開二次抵押權設定行為尚未發
    生，自難僅以事後發生之授權行為，推論原告於八十六年間曾有表見代理之行為
    。2.又證人蔡秀娥於本院準備程序期日證稱：「楊涼勳在借錢之前就曾經告訴我
    ，他們家的錢都是她在處理，所以我才會借錢給她。他們家的人或甲○○並沒有
    這樣跟我講過。我沒有找過甲○○。」等語，而證人林世銘則證稱：「楊涼勳在
    七、八年前到我家聊天時，曾經跟我們講過甲○○都把領高鐵、辦貸款這些事情
    委託給楊涼勳處理。」等語，縱認上開證言均為真實，亦僅足證明訴外人楊涼勳
    曾對證人林世銘與蔡秀娥表示其為原告代理人之事實，惟依首揭規定，所謂知他
    人表示為其代理人而不為反對之表示者，對於第三人應負授權人之責任，係以本
    人須實際知其事實為限，除本人受有通知外，以不知為原則，故應由主張其知此
    事實之人負舉證責任。本件被告既未能舉證證明原告知楊涼勳表示為其代理人之
    事實，亦難以此逕認原告有何表見代理之行為。3.訴外人楊涼勳雖持原告印鑑章
    、印鑑證明及所有權狀，簽發系爭本票及以系爭土地設定抵押權，惟按由自己之
    行為表示以代理權授與他人者，對於第三人應負授權人之責任，必須本人有表見
    之事實，足使第三人信該他人有代理權之情形存在，始足當之。我國人民將自己
    印章交付他人，委託該他人辦理特定事項者，比比皆是，倘持有印章之該他人，
    除受託辦理之特定事項外，其他以本人名義所為之任何法律行為，均須由本人負
    表見代理之授權人責任，未免過苛（最高法院七十年台上字第六五七號判例意旨
    參照）。是以倘原告並無其他行為，足使被告相信訴外人楊涼勳有代理權之情形
    存在，自不能僅以訴外人楊涼勳持有上開物品，即要求原告負授權人之責任。4.
    再者，表見代理制度係為保護代理交易之安全而設。故雖有表見事實之存在，惟
    第三人如明知他人無代理權，或依其情形，可得而知，而猶與他人為法律行為者
    ，則係出於第三人之故意或過失，本人自不負授權人之責任。查訴外人楊涼勳向
    被告之借款，係由被告與其姊妹鍾素月共同出資。又鍾素月為林世銘之妻，原告
    則為林世銘之姨丈等情，均經證人林世銘證述在卷；因此，原告有無授權訴外人
    楊涼勳代理簽發系爭本票及為系爭抵押權設定，被告非無向原告求證機會，且系
    爭三紙本票金額合計達新臺幣（下同）四百九十萬元，系爭土地亦設定本金最高
    限額三百萬元之抵押權，原告是否授權訴外人楊涼勳為上開行為，事涉上開法律
    行為對原告生效與否，對被告債權之保全影響甚鉅，被告竟未向原告求證，仍與
    訴外人楊涼勳為上開法律行為，足認被告顯有過失。是以縱認原告確有表見代理
    之行為，惟就訴外人楊涼勳無代理權之事實，被告既可得而知，而猶與楊涼勳為
    法律行為，依前揭說明，原告亦不負授權人之責任。
  (三)綜上所述，被告抗辯訴外人楊涼勳係經原告授權，及原告構成表見代理之行為，
    應負授權人之責任等語，並無可採。是以系爭本票簽發行為與系爭抵押權設定行
    為係訴外人楊涼勳無權代理原告所為等情，應堪認定；且原告既已提起本件訴訟
    ，應認原告就上開法律行為拒絕承認，依民法第一百七十條規定，上開法律行為
    對原告，均不生效力。而系爭抵押權設定行為對原告既不生效力，則原告基於所
    有權人之地位，依民法第七百六十七條妨害除去請求權之規定，請求被告塗銷抵
    押權設定登記，自屬有據。
三、從而，原告依據非訟事件法第一百零一條第二項及所有人物上請求權之法律關係
    ，請求(一)確認被告所持有如附表所示之本票債權對原告不存在；(二)被告應將坐落
    彰化縣溪州鄉○○段一三二一地號、面積一七二四平方公尺土地於民國八十六年
    十一月四日以彰化縣北斗地政事務所收件字號北登字第０一一四一三號所為擔保
    本金最高限額新臺幣三百萬元之抵押權設定登記予以塗銷，即有理由，應予准許
    。
據上結論：原告之訴為有理由，依民事訴訟法第七十八條，判決如主文。
中　　　華　　　民　　　國　　九十一　　年　　　十　　　月　　　九　　　日
                                        臺灣彰化地方法院民事第二庭
~B審判長法官　何志通
~B　　　法官　周莉菁
~B　　　法官　鄭舜元
右為正本係照原本作成。
如對本判決上訴，應於判決送達後二十日內向本院提出上訴狀。
中　　　華　　　民　　　國　　九十一　　年　　　十　　　月　　　九　　　日
~B法院書記官　卓俊杰
~F0
~T32
┌────────────────────────────────────────────┐
│附表　　　　　　　　　　　　　　　　　　　　　　　　　　　　　　九十一年度訴字第三八０號│
├─┬─────────┬─────────┬─────────┬────────┬───┤
│編│發  　　票　  　日│  金        　　額│到　　　期　　　日│　本　票　號　碼│發票人│
│號│                  │ 　（ 新 臺 幣 ） │                  │　　　　　　　　│  　  │
├─┼─────────┼─────────┼─────────┼────────┼───┤
│１│九十年十一月十五日│伍拾貳萬元　　　　│九十一年三月三十日│Ｎ0000000│甲○○│
│  │                  │                  │                  │                │楊涼勳│
├─┼─────────┼─────────┼─────────┼────────┼───┤
│２│九十年十一月十五日│壹佰壹拾萬伍仟元│九十一年三月三十日│Ｎ0000000│甲○○│
│  │                  │                  │                  │                │楊涼勳│
├─┼─────────┼─────────┼─────────┼────────┼───┤
│３│九十年十一月十五日│佰貳拾伍萬元　　│九十一年三月三十日│Ｎ0000000│甲○○│
│  │                  │                  │                  │                │楊涼勳│
└─┴─────────┴─────────┴─────────┴────────┴───┘
